【裁判字號】    91,訴,1785
【裁判日期】    921215
【裁判案由】    誣告
【裁判全文】
臺灣桃園地方法院刑事判決                        九十一年度訴字第一七八五號
    公  訴  人  臺灣桃園地方法院檢察署檢察官
    被      告  戊○○
    選任辯護人  李盛賢律師
右列被告因誣告案件，經檢察官提起公訴（九十一年度偵字第一八六七八號），本院
判決如左：
        主  文
戊○○無罪。
        理  由
一、公訴意旨略以：被告戊○○於民國九十一年間村里長選舉期間，擔任桃園縣龍潭
    鄉烏林村村長候選人蕭耀宗之助選人員，渠明知告訴人即另一村長候選人丙○○
    並未於九十一年五月初委託己○○、李亞庭夫婦交付新台幣（下同）二千元予伊
    ，而約定為一定投票權之行使，竟意圖使丙○○、己○○及李亞庭受刑事處分，
    於同年六月五日十一時許，前往桃園縣警察局平鎮分局，誣指告訴人丙○○於九
    十一年五月初透過己○○、李亞庭以現金二千元向伊賄選，及告訴人丙○○於同
    年六月初向伊恫稱：「你幫別人競選，不幫我競選，我要放狗咬你！」等語，致
    伊心生畏懼等不實事實。嗣被告戊○○於製作警訊筆錄結束後返回蕭耀宗之競選
    總部，為免虛構之事實東窗事發，旋委託不知情之乙○○○代繕「創富先生，選
    舉是公平，我只想選賢與能，只好將２０００元寄上，請查收。」之字條及信封
    ，復將前開字條及自己之二千元放入該信封寄給告訴人丙○○，以此偽裝前曾收
    受告訴人丙○○之賄選金二千元，告訴人丙○○於同年六月五日收到被告戊○○
    寄送內附二千元現金之信封，感覺莫名所以，旋將現金換成郵政匯票以雙掛號寄
    還被告戊○○。嗣於台灣桃園地方法院檢察署檢察官偵辦九十一年度偵字第一Ｏ
    七六九號即被告戊○○前誣告該案被告丙○○等人賄選等案件，被告戊○○於偵
    查中自白，始悉上情。因認被告涉犯刑法第一百六十九條第一項之誣告罪嫌等語
    。
二、本件公訴人認被告戊○○涉有上開犯行，無非係以：被告戊○○於偵查中之自白
    ，及證人丙○○、己○○、李亞庭否認賄選之證述，以及證人丁○○、乙○○○
    二人之證述，並有郵政匯票、存證信函、信封及字條、警訊勘驗筆錄等情資為論
    據。
三、按犯罪事實應依證據認定之，無證據不得認定犯罪事實，刑事訴訟法第一百五十
    四條第二項定有明文。又認定不利於被告之事實，須依積極證據，苟積極證據不
    足為不利於被告事實之認定時，即應為有利於被告之認定，更不必有何有利之證
    據，最高法院三十年上字第八一六號著有判例可資參照。又誣告罪之成立，須其
    申告內容完全出於憑空捏造，若所告尚非全然無因，衹因缺乏積極證明致被誣告
    人不受訴追處罰者，尚難遽以誣告罪論；誣告罪之成立，以意圖他人受刑事處分
    虛構事實而向該管公務員申告為其要件，故其所訴事實，雖不能證明係屬實在，
    而在積極方面尚無證據證明其確係故意虛構者，仍不能遽以誣告罪論處；告訴人
    所訴事實，不能證明其係實在，對於被訴人為不起訴處分確定者，是否構成誣告
    罪，尚應就其有無虛構誣告之故意以為斷，並非當然可以誣告罪相繩；誣告罪之
    成立，以意圖他人受刑事或懲戒處分而為虛偽之告訴告發報告者為要件，所謂「
    虛偽」係指明知無此事實，故意捏造而言，又所訴事實，縱屬不能證明係屬實在
    ，而在積極方面尚無證據證明其確係故意虛構者，仍不能據以誣告罪論，至若事
    出有因，僅被申告者犯罪未能積極證明，則祇能以證據不足，諭知被申告者無罪
    或不起訴，尚不能遽行推定申告人係屬虛構事實，論以誣告之罪，此在最高法院
    二十年度上字第七一七號、四十三年度台上字第二五一號、四十四年度台上字第
    八九二號、四十六年度台上字第九二七號、五十九年度台上字第五八一號判例及
    最高法院五十三年度台上字第二九四三號、第三一一六號、八十三年度台上字第
    五一四０號、第五四一０號、第三二一七號、第三００號、第一九五九號、八十
    四年度台上字第二七一號、八十五年度台上字第五四三號、八十六年度台上字第
    八八六號、第二五八四號諸判決，闡釋甚明。
四、訊之被告戊○○堅詞否認有何誣告犯行，辯稱：伊所指述告訴人丙○○透過己○○、李亞庭以現金二千元向伊賄選，及丙○○於同年六月初向伊恫稱：「你幫別
    人競選，不幫我競選，我要放狗咬你！」等語都是事實，伊並未誣告等語。
五、經查：
（一）就有關被告戊○○指稱告訴人丙○○向伊恐嚇部分：
      (1)證人即親民黨龍潭鄉烏林站站長甲○○曾於九十一年母親節前約十餘天之上
        午十一時許，約同當次參與村長選舉之候選人王世祥、蕭耀宗、丙○○、陳
        昱達四人，在伊位於桃園縣龍潭鄉○○村○○街二三九號住處，共同協商該
        年度母親節活動之贊助事宜，而被告戊○○當時亦在場，當時告訴人丙○○
        確曾對被告稱：妳幫蕭耀宗助選跑破了好幾雙鞋，我家裡有養狗，我放狗咬
        妳等語，此據證人甲○○於本院審理中證述明確（見本院九十二年十一月二
        十七日審理筆錄第四頁），核與被告前揭所述遭恐嚇之情相符，足認被告有
        關此部分之指訴應有所據。
      (2)至於證人甲○○雖同時證稱被告及告訴人當時均無特別反應，且雙方為認識
        十幾年之朋友，平日均說說笑笑的，伊認為丙○○應係開玩笑之情，惟上開
        情節既屬真實，殊不因告訴人丙○○陳述上開言詞時之用意究係恐嚇或開玩
        笑而有別，亦即被告於警局中就該部分之陳述確有所本，即非空穴來風，故
        意虛構事實，自難以誣告刑責相繩。又告訴人丙○○雖否認曾為上開言詞，
        然此部分攸關其本身刑責，自難期待其自承犯行，仍難執為被告不利之認定
        。
（二）有關被告指稱告訴人丙○○交付二千元而向伊賄選部分：
      (1)被告曾於九十一年六月初間某日，向當時擔任蕭耀宗競選總部副總幹事之劉
        瑞蘭告稱：因丙○○於同年三月間央請他人交付二千元予被告，要求被告幫
        忙發傳單，但因被告支持蕭耀宗，故不願意收受該二千元，於是就請伊幫忙
        寄還回去，並代為繕寫「創富先生，選舉是公平，我只想選賢與能，只好將
        ２０００元寄上，請查收。」之字條及信封，由被告自行寄還予丙○○，嗣
        約二、三天後，伊見被告在辦公室哭，追問之下，被告始答稱丁○○帶她去
        警察局作筆錄，她害怕丙○○會報復之情，此據證人劉瑞蘭證述明確（見偵
        查Ｂ卷第五、六頁，偵查卷宗代號詳如後附對照表、本院卷第八十二至八十
        四頁），並有告訴人丙○○收到被告所寄還之二千元時，附於其旁之便條紙
        影本（見偵查Ａ卷第八十頁）、信封正面影本（見同卷第八十一頁）附卷可
        稽。衡諸被告與告訴人丙○○相識多年，且被告向證人劉瑞蘭哭訴之情緒反
        應等情，足見本件事出有因，當非出於虛構。
      (2)至告訴人丙○○有否賄選犯行，乃屬如何證明問題，非謂一旦申告而不能證
        明所訴為真，即屬誣告。本院經查，被告戊○○於前案所指述之告訴人賄選
        等情，實有跡可循，渠申告內容並非完全出於憑空捏造，尚非全然無因，蓋
        ：
        告訴人丙○○於該次村長選舉時，同時因贈送外包金箔之鑰匙圈，而遭他
          人檢舉涉訟，嗣後偵查結果，雖因該鑰匙圈價值不足法務部所宣示查賄之
          三十元標準，經檢察官認為渠並無賄選之意，而為不起訴處分確定，惟上
          開致贈鑰匙圈之事實均為告訴人所自陳無訛，自堪認定。
        (2)又告訴人丙○○自承與被告認識約一、二十年，且無仇恨，復知被告並不
          識字（見同上偵查卷第四頁背面、本院卷第四十頁），又被告雖係幫助邱
          創富之對手蕭耀宗競選，惟被告與蕭耀宗並無親誼關係，且該次助選完全
          未支薪，此據證人劉瑞蘭證述綦詳（見本院卷第八十三頁），衡情被告並
          無誣告構陷告訴人丙○○之必要與動機。
        再者，依被告於警訊中所陳述之內容觀之，伊係指稱告訴人丙○○於九十
          一年五月初透過己○○、李亞庭夫婦，在己○○住處以現金二千元向伊賄
          選等情，核諸上開指述時間、地點、金額、對象均詳實，本具相當之可信
          性。況且，倘被告果有誣告丙○○賄選之意，當直接誣指丙○○逕行交予
          伊賄款即可，何須另行牽扯己○○、李亞庭二人，不僅增加圓謊之困難度
          ，亦平添誣告犯行曝光之機會？
        且本件係先由桃園縣警察局平鎮分局查悉上情，而主動打電話到蕭耀宗競
          選總部找被告，再由該總部幹部丁○○駕車搭載被告至警局製作筆錄乙情
          ，業據證人丁○○、證人即平鎮分局員警林清華證述明確（見本院卷第十
          九、二十二、五十七頁），核與一般誣告案件均由當事人主動發動之情顯
          有不符。
        至於告訴人丙○○、證人己○○、李亞庭固均否認向被告行賄之情，惟此
          部分既牽涉渠等是否買票行賄之刑責，利害攸關，自難期待渠等據實以告
          ，是以，亦難執此遽為被告不利之認定。
        綜上所述，告訴人丙○○是否果有交付二千元與被告乙節，固屬無從證明
          ，然衡諸上開各情，可見被告於警訊所指訴之情節，應有所本。
      (3)至於被告雖迭於偵查及審理中多次就本案誣告犯行自白。惟按被告之自白不
        得作為有罪判決之唯一證據，仍應調查其他必要之證據，以察其是否與事實
        相符，刑事訴訟法第一百五十六條第二項定有明文。本件就被告是否涉有誣
        告犯行部分，固據被告多次自白，然該自白多次反覆，前後歧異，復查無其
        他確切證據可佐，已堪置疑。且衡諸被告與告訴人相識約一、二十年之情誼
        關係，是否被告於出面檢舉後，囿於人情壓力或其他因素，以致於有所隱諱
        ，進而稱警訊所言不實，並自承誣告之犯行，容有合理懷疑之餘地。
      (4)按測謊鑑定，係依一般人在說謊時，會產生遲疑、緊張、恐懼、不安等心理
        波動現象，乃以科學方法，由鑑定人利用測謊儀器，將受測者之上開情緒波
        動反應情形加以紀錄，用以分析判斷受測者之供述是否違反其內心之真意而
        屬虛偽不實。故測謊鑑定，倘鑑定人具備專業之知識技能，復基於保障緘默
        權而事先獲得受測者之同意，所使用之測謊儀器及其測試之問題與方法又具
        專業可靠性時，該測謊結果，如就有利之供述，經鑑定人分析判斷有不實之
        情緒波動反應，依補強性法則，雖不得作為有罪判決之唯一證據，但非無證
        據能力，仍得供裁判之佐證，其證明力如何，事實審法院有自由判斷之職權
        ；反之，若其有利之供述，經鑑定並無任何虛偽供述之情緒波動反應，又無
        其他合法之積極證據足以證明該部分之犯罪事實時，即可印證其真實性，非
        不得為有利於受測者之認定（最高法院八十八年度台上字第二九三六號判決
        參照）。本件被告戊○○嗣經本院委請法務部調查局進行測謊鑑定結果：對
        於「丙○○競選村長有給渠二千元買票錢」、「那筆二千元買票錢是由己○○交給渠的」等問題，經測試均無情緒波動反應，研判未說謊，此有法務部
        調查局調科參字第０９２００１４８８２０號測謊報告書一份附卷可稽（見
        本院卷第八十九頁）。準此，就被告確有收受告訴人丙○○之二千元之有利
        供述，經鑑定並無任何虛偽供述之情緒波動反應，又無其他合法之積極證據
        足以證明該部分之犯罪事實時，即可印證其真實性，自應為有利於被告之認
        定。
（三）復按，告訴人所訴事實，不能證明其係實在，對於被訴人為不起訴處分確定者
      ，是否構成誣告罪，尚應就其有無虛構誣告之故意以為斷，並非當然可以誣告
      罪相繩；又所訴事實，縱屬不能證明係屬實在，而在積極方面尚無證據證明其
      確係故意虛構者，仍不能據以誣告論罪，至若事出有因，僅被申告者犯罪未能
      積極證明，則祇能以證據不足，諭知被申告者無罪或不起訴，尚不能遽行推定
      申告人係屬虛構事實，論以誣告之罪，此於首揭實務見解中陳述甚明。告訴人
      丙○○所涉賄選案件，雖經檢察官認為證據不足而為不起訴之處分，但此乃檢
      察官就事實認定及法律適用之自由心證，故亦不得認被告等就此事實提起告訴
      ，即認有誣告犯意。況且，縱告訴人確無賄選情事，但本件既事出有因，已如
      前述，顯非被告故意虛構，實難認其有誣告之犯意。
（四）綜上所述，被告所辯尚非虛妄不可採，揆諸首開說明，被告之行為核與誣告罪
      構成要件有間。此外，別查無其他積極證據足資證明被告戊○○有何誣告之犯
      行，既不能證明被告犯罪，即應為無罪之諭知。
據上論斷，應依刑事訴訟法第三百零一條第一項，判決如主文。
本案經檢察官張尹敏到庭執行職務。
中      華      民      國    九十二    年     十二     月     十五     日
                                      臺灣桃園地方法院刑事第六庭
                                          審判長  法  官  周政達
                                                  法  官  何俏美
                                                  法  官  陳永來
右正本證明與原本無異。
如不服本判決，應於判決送達後十日內向本院提出上訴狀( 應附繕本 )，上訴於
臺灣高等法院。
                                                  書記官  洪明媚
中      華      民      國    九十二    年     十二     月     十六     日
                本案偵查卷簡稱對照表
┌───┬──────────────────┬─────────┐
│編號  │   案                      號       │  簡          稱  │
├───┼──────────────────┼─────────┤
│  一  │  九十一年度偵字第一０七六九號    │    偵查Ａ卷      │
├───┼──────────────────┼─────────┤
│  二  │    九十一年度偵字第一八六七八號    │    偵查Ｂ卷      │
└───┴──────────────────┴─────────┘


司法院資訊處製作；財團法人民間司法改革基金會備份。
